【裁判字號】    94,簡上,179
【裁判日期】    950406
【裁判案由】    確認界址
【裁判全文】
臺灣臺南地方法院民事判決             94年度簡上字第179號
上  訴  人  戊○○
訴訟代理人  向文英律師
被 上訴 人  乙○○○
訴訟代理人  甲○○
被 上訴 人  己○○○
兼上一人之
訴訟代理人  庚○○
上列當事人間請求確認界址事件，上訴人對於中華民國94年8月9
日本院新營簡易庭94年度營簡字第294號第1審判決提起上訴，本
院於民國95年3月22日言詞辯論終結，判決如下：
    主  文
上訴駁回。
第二審訴訟費用由上訴人負擔。
    事  實
壹、上訴人方面：
一、聲明：求為判決：（一）原判決不利於上訴人部分廢棄。（
    二） 第1項廢棄部分請求判決確認上訴人所有坐落臺南縣麻
    豆鎮○○○段1083號土地與被上訴人庚○○所有坐落同地段
    1083-3地號土地、被上訴人己○○○所有坐落同地段1083-4
    地號土地、被上訴人乙○○○所有坐落同地段1083-5地號土
    地之界址，應以附圖所示A、B兩點連接線為界。 （三）第1
    項廢棄部分，被上訴人庚○○應將上開地段如附圖所示，編
    號建1083-3（A）部分，面積13平方公尺、編號建1083-4（A
    ）部分，面積8平方公尺之鐵皮建築物、 及編號建1083（A）
    部分，面積9平方公尺之帆布建築物拆除。 被上訴人庚○○
    應將如附圖所示編號 1083-3（A）部分面積（即越界部分）
    16平方公尺、被上訴人己○○○應將如附圖所示編號建1083
    -4（A）部分面積8平方公尺、被上訴人乙○○○應將如附圖
    所示編號螢光寅部分面積8平方公尺之土地， 移轉登記與上
    訴人所有。被上訴人庚○○應將如附圖所示編號 1083-3（A
    ）部分（面積同上）、編號建1083（A）部分面積9平方公尺
    土地返還予上訴人，被上訴人己○○○、乙○○○並應將前
    開附圖所示編號建1083-4（A）、 編號寅部分之土地，返還
    與上訴人。
二、陳述：除與原判決記載相同者，茲引用外，補稱：
（一）上訴人於原審主張「其於民國56年間於分割前1083地號土
      地上建造竹仔厝5間，每間寬10台尺、長24台尺、面積6台
      坪24才， 其中4間分別賣予訴外人謝金虎、乙○○○、丙○○、丁○○等人，嗣再輾轉由被上訴人等人買受，並無
      出賣土地所有權，嗣因訴外人丙○○怕土地使用權有問題
      而要求土地權利登記，因此， 上訴人委由代書依前開4間
      竹仔厝所在確定位置丈量面積後辦理登記，以示土地之使
      用權，惟代書竟為土地持分權移轉登記，故被上訴人等人
      並無所有權云云」之事實。原審以「查本件上訴人與被上
      訴人原係分割前1083地號土地之共有人，原應有部分如附
      表二（按即本判決附表一所示）， 於79年6月20日同為原
      告具狀起訴請求裁判分割1083地號土地，經本院79年度訴
      字第1250號受理在案，本件原告於前開審理時均未爭執本
      件被上訴人所有權及應有部分比例，因而判決兩造准予分
      割．．．足證被上訴人對於分割前1083地號土地即擁有如
      附表二所示應有部分土地之所有權，再參以前開裁判分割
      共有物事件中，本件被上訴人有無所有權、應有部分比例
      為何，影響被告當事人適格之要件，亦即其等得否行使請
      求裁判分割共有物之權利，乃屬重要之爭點，亦為本件上
      訴人所不爭執．．．不容上訴人於本件訴訟再為爭執被上
      訴人就其所分得之系爭土地僅有使用權而無所有權乙情，
      此外，上訴人對於被上訴人僅有土地使用權乙節，並未提
      出其他積極證據供本院調查，無法推翻前開事件之事實認
      定．．．」為由，認上訴人此部份主張，並不可採。然本
      件上訴人建蓋竹仔厝出售係在56年間，距今已近40年，文
      件早已散失尋找不易，原審認上訴人就前開主張應負舉證
      之責，依民事訴訟法第277條但書規定顯失公平， 更何況
      上訴人主張僅售出竹仔厝予訴外人謝金虎、乙○○○、丙○○、丁○○等人，並無出售土地所有權之情事，移轉土
      地持分所有權登記僅為確認買受人就竹仔厝所在之土地有
      使用之權限，此與上訴人為買賣之人即買受人謝金虎、乙○○○、丙○○等人當知之甚稔。雖證人丙○○於本院95
      年2月8日準備程序期日證稱：買賣有包括土地等語。然，
      此因證人丙○○已將房屋出售於他人，自恐對後手買受人
      負瑕疵責任，必不敢據實陳述，證人前開證詞顯不可信。
（二）上訴人復主張兩造間買賣關係為特定物之買賣，兩造土地
      界址應以前開竹仔厝遺留牆壁之共同壁中心線為準，即原
      審判決附圖所示AB兩點連線，惟遭原審以「．．．前開裁
      判分割共有物事件於第二審審理時，上訴人謝文乙等人主
      張應依徵收後土地面積按共有人應有部分比例而為分割，
      亦為被上訴人即本件原告所不爭執， 此觀諸80年12月4日
      準備程序筆錄可明，益徵於前開裁判分割共有物審理時，
      分割前1083地號土地被徵收之部分土地面積，乃由兩造及
      其他共有人按應有部分比例分攤，並無所謂徵收土地位置
      乃位於被上訴人原有建物所在位置，即認僅被上訴人應自
      行分攤徵收土地所減少面積之理由．．．前開裁判分割共
      有物事件審理後，經臺灣高等法院臺南高分院80年度上字
      第41號民事判決厥以徵收後1083地號土地面積1672平方公
      尺為基礎，按共有人應有部分比例不變，依臺南縣麻豆地
      政事務所80年11月11日複丈成果圖所示之乙案（按原審誤
      載為甲案）分割方法而為判決分割，而分歸本件兩造分別
      取得土地之分割線亦即界址，即如本件被上訴人以地籍圖
      界址線所為指界之臺南縣麻豆地政事務所93年11月15日土
      地複丈成果圖所示之CD連接線．．．因此，兩造所有土地
      之界址可確認如附圖所示之CD點連接線，而非上訴人主張
      之AB點連接線。至上訴人主張依被上訴人乙○○○所有如
      附圖所示編號1083-5部分磚塊地基即可窺見當初建物位置
      ，兩造係以該基地磚塊中線為界址云云，然查，前開磚塊
      地基僅可推知之前建物所在位置，而被上訴人等人乃分割
      前1083地號土地之共有人，依其等應有部分比例計算可得
      土地面積，與其等實際上使用建物之面積或所在位置，乃
      屬二事，不得遽以前開磚塊地基遽認兩造所有土地界址為
      AB點連接線，此外，上訴人亦無法提出其他積極證據而為
      證明．．．」為由，認上訴人起訴確認兩造間土地界址係
      附圖AB連接線乙節，不可採，而為上訴人原審敗訴之判決
      ，惟查：
  １、原審判決並無證據足資證實前開裁判分割共有物事件判決
      ，分歸本件兩造分別取得土地之分割線即為臺南縣麻豆鎮
      地政事務所93年11月15日土地複丈成果圖所示之CD連接線
      ，原審遽為判決已顯失據。
  ２、前開分割共有物案件並非僅係本件兩造4人之案件， 以分
      割案件審理時， 本即無爭執被上訴人3人有無所有權及應
      否按持分權為分割之理，更何況上訴人不諳法律，當初所
      以同意辦理裁判分割係為了共有人之一謝福祥執意分割要
      求謝文乙等人未果，方找上訴人幫忙，上訴人始予配合辦
      理。且當時分割起訴時要求係以被上訴人等竹仔厝所在位
      置為界址，鑑界分割，非以持分權比例為分割，此復有被
      上訴人於原審所提 79年5月25日被上訴人分割同意書足證
      。惟上訴人當時並不知分割案件審理中，系爭土地會遭政
      府部分徵收逕為分割，並致原持有面積減少，以致分割判
      決後，各土地謄本所載持分權人分割後登記取得土地面積
      會因此受到影響，更不知土地地籍線與原兩造界址亦會因
      而變更未能符合。且上訴人不識法律，難懂持分與確定土
      地範圍有何不同，致深信兩造間界址一直係以地基磚頭中
      心線為界，就徵收、分割後，上訴人持有面積減少、界址
      變更並不瞭解，故未一併請求確認界址，亦在情理之常。
  ３、又為分割共有物訴訟時，原來之竹屋仍在，上訴人與被上
      訴人兩造起訴亦主張就各房屋位置為分割，亦以為法院裁
      判分割係就原竹屋占有位置暨所在範圍為判決，界址及土
      地面積均已依原竹屋屋後地基磚頭中心線為準，未注意到
      被上訴人等判決分割後，登記面積與竹屋遺留面積不符合
      ，地政機關所繪地籍線（地政機關未經現場測量鑑界確認
      界址）亦與原界址線不符，致權益受損。俟上訴人知悉後
      ，已距分割後一段時間，亦與被上訴人等接觸處理，然被
      上訴人一再拖延不願配合更正，始提出訴訟。是以原分割
      判決乙案，不能作為上訴人已同意兩造界址向後延伸之依
      據。
（三）又上訴人主張「兩造間土地之界址為複丈成果圖所示AB連
      接線」，除提出現場遺留從前竹屋所遺留之地基磚塊，可
      為兩造之前界址所在之證明外，且該事實業經兩造確認，
      又為被上訴人於原審93年11月10日勘驗現場時自認「．．
      ．聲請人（按即上訴人）領取補償金後，同意由原竹屋後
      之磚塊界址往後延伸，所以才在分割共有物時同意以原持
      分劃定分割線．．．」等語，即已自認兩造界址以AB線為
      界無訛。且遍觀全卷復無上訴人曾為同意被上訴人所陳兩
      造同意界址往後延伸之語，或被上訴人曾為證明舉證證明
      上訴人同意以原持分劃定分割線之事實。另被上訴人又於
      94年1月18日 調解程序期日陳稱「當初道路徵收所以相對
      人部分土地被徵收，但是徵收款由聲請人（按即上訴人）
      領取。所以土地才會再往後延伸．．．」等語，亦承認原
      界址為AB線，且上訴人亦否認嗣後界址往後延伸之事實，
      益徵上訴人於原審主張以AB點連接線為界屬實。原審判決
      認上訴人並未舉證證明界址為原審判決附圖所示AB兩點連
      線為界址，顯未斟酌前開有利於上訴人之證據，其判決顯
      有失當。又徵諸證人丙○○之證稱：買賣土地的範圍及房
      子的範圍一致，房子後面的土地不包括在買賣的範圍；上
      訴人賣房子時，除了房屋本身坐落的土地，並沒有包括其
      他的空地等語，確可知上訴人當時係特定房屋範圍之買賣
      ，非以共有持分之意思為買賣，兩造間確以原竹仔厝所在
      地基磚塊為界址線，實無容因嗣後土地徵收、分割而變更
      界址線。
（四）兩造間界址應以如附圖所示AB兩點連線為界，逾此界址被
      上訴人之建物即負有拆除之義務，又附圖所示編號1083（
      A）部分，面積9平方公尺之帆布建築物雖非由被上訴人庚○○所建蓋，惟上開部分原承租人葉順益已無續為租用而
      交還與被上訴人庚○○，再經被上訴人庚○○出租交付與
      現占用人，其為占用人並已為收益之權已無疑義，原審認
      其等無拆除之義務，顯有未察。
三、證據：除援用第一審所提證據外，聲請訊問證人丙○○，並
    補提戶籍謄本1份、契約書2份、本院79年度訴字1250號民事
    判決 1份及臺灣高等法院臺南分院80年度上字第41號民事判
    決1份。
貳、被上訴人方面：
一、聲明：求為判決駁回上訴。
二、陳述：除與原判決記載相同者，茲引用之外，補稱：
（一）被上訴人己○○○、庚○○陳稱：被上訴人己○○○、庚○○所有系爭1083-3、1083-4地號土地與上訴人所有系爭
      1083地號土地之界址，業經臺灣高等法院臺南分院80度上
      字第41號民事分割共有物判決及最高法院81年度台上字第
      1699號民事裁定所確定，其上被上訴人庚○○所有之鐵皮
      屋，並經臺南縣麻豆地政事務所派員訂立界址，於取得所
      有權後修建完成，全部過程均屬合法且絕對有效，並無上
      訴人所主張逾越界址之情。又本件兩造間土地之界址，既
      經法院判決確定，各當事人自應信守判決內容，上訴人既
      能以法律訴訟訴請拆屋還地，於本件卻以不識法律為由不
      願履行確定判決之內容，明顯違反法律賦與人民之規範準
      則，知法玩法，破壞法律之公平正義。再者，其等係輾轉
      買受系爭1083-3、1083-4地號土地，系爭1083地號土地於
      裁判分割前係共有之土地，並未約定何人之土地坐落於何
      處，且被上訴人己○○○、庚○○未曾於原審自認兩造界
      址以附圖所示AB線為界，兩造土地之界址線確為前開裁判
      分割共有物事件，分歸兩造分別取得系爭土地之分割線，
      即如附圖所示CD連接線。
（二）被上訴人乙○○○陳稱：被上訴人乙○○○所有系爭1083
      -5地號土地與上訴人所有土地之界址，業經臺灣高等法院
      臺南分院80年度上字第41號民事分割共有物判決及最高法
      院81年度台上字第1699號民事裁定所確定，兩造就該判決
      所確認之界址應予尊重，且被上訴人乙○○○未於原審自
      認兩造界址以附圖所示AB線為界，兩造土地之界址線確為
      前開裁判分割共有物事件，分歸兩造分別取得系爭土地之
      分割線，即如附圖所示CD連接線。
三、證據：除援用第一審所提證據，被上訴人己○○○、庚○○
    補提臺南縣稅捐稽徵處 74年土地增值稅納稅通知書2份、土
    地建築改良物買賣所有權移轉契約書 3份及臺南縣政府62契
    稅繳納通知書1份為證。
    理  由
一、本件被上訴人乙○○○經合法通知，未於最後言詞辯論期日
    到場， 核無民事訴訟法第386條所列各款情形，爰依上訴人
    之聲請，由其一造辯論而為判決。
二、本件上訴人起訴主張：上訴人所有坐落臺南縣麻豆鎮謝厝寮
    1083地號土地與被上訴人庚○○所有坐落同段 1083之3地號
    、被上訴人郭月裡所有坐落同段1083-4地號、被上訴人乙○○○所有同段1083-5地號土地相鄰，茲因地政單位測量錯誤
    ，導致上訴人原有土地之界線往後退縮，且上訴人於56年間
    於分割前系爭1083地號土地上建造竹仔厝5間， 每間寬10台
    尺、長24台尺、面積6台坪24才，其中4間分別賣予訴外人謝
    金虎、乙○○○、丙○○、丁○○等人，嗣再輾轉由被上訴
    人等人買受，並無出賣土地所有權，嗣因訴外人丙○○怕土
    地使用權有問題而要求土地權利登記，因此，原告委由代書
    依前開4間竹仔厝所在確定位置丈量面積後辦理登記， 以示
    土地之使用權，惟代書竟為土地持分權移轉登記，當時有與
    買受人約定以「路邊店仔公壁基礎為界址」，嗣後因系爭10
    83地號土地共有人之一謝福祥請求按各共有人應有部分比例
    裁判分割共有物，然於共有物分割訴訟進行中，茲因臺南縣
    線道173號道路拓寬為18公尺， 導致系爭1083地號部分土地
    遭徵收，徵收土地之位置大致為前開竹仔厝所在之前半部位
    置，導致每間竹仔厝僅剩餘寬 10台尺、長12台尺、面積3台
    坪13才，因此，兩造土地之界址應以前開竹仔厝遺留牆壁之
    共同壁中心線為準，即如附圖所示AB點連接線，僅因土地被
    徵收、共有物分割訴訟時，徵收機關、法院均未明前委，以
    致徵收及分割後被告所有土地持分權利與房屋所在基地範圍
    不符，被上訴人即有侵害上訴人所有權暨不當取得逾界面積
    之情事，為此，聲明請求判決：（一）確認上訴人所有坐落
    於臺南縣麻豆鎮○○○段1083號土地與被上訴人庚○○所有
    坐落同地段1083-3地號土地、被上訴人己○○○所有坐落同
    地段1083-4地號土地、被上訴人乙○○○所有坐落同地段10
    83-5地號土地之界址，應以附圖AB兩點連接線為界。（二）
    被上訴人庚○○應將上開地段如附圖所示，編號建1083-3（
    A）部分，面積13平方公尺、編號建1083-4（A）部分，面積
    8平方公尺之鐵皮建築物、 及編號建1083（A）部分，面積9
    平方公尺之帆布建築物拆除。被上訴人庚○○應將如附圖所
    示編號1083-3（A）部分面積 （即越界部分）16平方公尺、
    被上訴人己○○○應將如附圖所示編號建 1083-4（A）部分
    ，面積8平方公尺、 被上訴人乙○○○應將如附圖所示編號
    螢光寅部分面積8平方公尺之土地， 移轉登記與原告所有。
    被上訴人庚○○應將如附圖所示編號 1083-3（A）部分（面
    積同上）、編號建1083（A）部分，面積9平方公尺土地返還
    予上訴人，被上訴人己○○○、乙○○○並應將前開附圖所
    示編號建1083-4（A）、 編號寅部分之土地，返還與上訴人
    等語。
三、被上訴人則以：被上訴人己○○○、庚○○當初購買竹仔厝
    時，土地係以購買應有部分之方式取得，且被上訴人所有系
    爭1083-3、1083-4、1083-5地號土地及與上訴人所有系爭10
    83地號土地之界址，業經臺灣高等法院臺南分院80年度上字
    第41號民事分割共有物判決及最高法院81年度台上字第1699
    號民事裁定所確定，且被上訴人庚○○於系爭1083-3、1083
    -4地號土地上興建之建物並無越界，被上訴人未曾於原審自
    認兩造界址以附圖所示AB線為界，本件兩造土地之界址線確
    為前開裁判分割共有物事件，分歸兩造分別取得系爭土地之
    分割線，即如附圖所示CD連接線等語，資為抗辯。
四、兩造不爭執之事實：
（一）上訴人所有系爭1083地號土地、被上訴人庚○○所有同段
      1083-3地號土地、被上訴人己○○○所有同段1083-4地號
      土地、被上訴人乙○○○所有同段1083-5地號土地，均係
      於 81年12月2日因判決分割共有物訴訟確定後而分歸單獨
      取得登記者。
（二）上訴人於本院79年度訴字第1250號分割共有物事件，上訴
      人同列為原告，且對該判決未提起上訴。
五、上訴人所有系爭1083地號土地、被上訴人庚○○所有坐落同
    段1083-3地號土地、被上訴人己○○○所有坐落同段1083-4
    地號土地、被上訴人乙○○○所有坐落同段1083-5地號土地
    ，均係於81年12月2日因判決分割共有物訴訟 （本院79年度
    訴字第1250號、臺灣高等法院臺南分院80年度上字第41號、
    最高法院81年度台上字第1699號）確定後而分歸單獨取得登
    記，且上訴人於本院79年度訴字第1250號分割共有物事件，
    上訴人同列為原告，未對該判決提起上訴之事實，為兩造所
    不爭執， 並有上訴人於原審提出之地籍圖謄本1紙、土地登
    記謄本4份附卷 （見原審卷第29頁至第57頁）可稽，並經本
    院調閱本院79年度訴字第1250號、臺灣高等法院臺南分院80
    年度上字第41號、最高法院81年度台上字第1699號民事卷查
    核無訛，堪信此部分為真實。
六、惟上訴人主張其於56年間於分割前1083地號土地上建造竹仔
    厝5間，每間寬10台尺、長24台尺、 面積6台坪24才，其中4
    間分別賣予訴外人謝金虎、乙○○○、丙○○、丁○○等人
    ，嗣再輾轉由被上訴人等人買受，並無出賣土地所有權，兩
    造土地之界址應以前開竹仔厝遺留牆壁之共同壁中心線為準
    ，即如附圖所示AB點連接線，且被上訴人業於原審自認兩造
    間土地之界址即為附圖所示AB點連接線，如附圖所示編號建
    1083（A）部分、面積9平方公尺之帆布建築物，雖非由被上
    訴人庚○○所建蓋，惟該部分原承租人葉順益已無續為租用
    而交還與被上訴人庚○○，再經被上訴人庚○○出租交付與
    現占用人，其為占用人並已為收益之權已無疑義等情，則為
    被上訴人所否認，並以前揭情詞置辯。經查：
（一）上訴人主張其於56年間於分割前1083地號土地上建造竹仔
      厝5間，其中4間分別賣予訴外人謝金虎、乙○○○、丙○○、丁○○等人，嗣再輾轉由被上訴人等人買受，並無出
      賣土地所有權，故被上訴人應無糸爭土地之所有權部分：
  １、按不動產物權，依法律行為而取得、設定、喪失及變更者
      ，非經登記，不生效力，民法第758條定有明文。 次按當
      事人主張有利於己之事實者，就其事實有舉證之責任。但
      法律別有規定，或依其情形顯失公平者，不在此限，民事
      訴訟法第277條定有明文。 又按原告對於自己主張之事實
      已盡證明之責後，被告對其主張，如抗辯其不實並提出反
      對之主張者，則被告對其反對之主張，亦應負證明之責，
      此為舉證責任分擔之原則（最高法院18年上字第2855號判
      例要旨參照）。
  ２、查本件上訴人與被上訴人原係分割前1083地號土地之共有
      人，原應有部分如附表一所示， 於79年6月20日同為原告
      （另原告尚有訴外人謝坤明、謝福祥、謝美琴等3人） 具
      狀起訴請求裁判分割1083地號土地，經本院79年度訴字第
      1250號受理在案。本件上訴人於前開分割共有物事件審理
      時均未爭執本件被上訴人之所有權及應有部分比例，因而
      判決兩造准予分割，並各自取得如附表一所示「徵收前可
      得土地面積」，且上訴人對該分割共有物之判決亦未提起
      上訴，嗣對造謝文乙、謝文詳、謝茂松提起上訴，經臺灣
      高等法院臺南分院以80年度上字第41號案理後，上訴人除
      於80年2月22日準備程序期日陳稱上訴應予駁回外， 更委
      任蘇陳俊哲律師為訴訟代理人具狀請求駁回對造之上訴乙
      情，業經本院調閱前開案卷查核明確，並有本件上訴人於
      原審所提出之分割後之土地登記謄本以及分割前之舊式土
      地登記簿謄本各3份為證， 足證被上訴人對於分割前1083
      地號土地即擁有如附表一所示應有部分土地之所有權無訛
      。
  ３、且證人丙○○業於95年2月8日本院準備程序期日到庭結證
      ：伊向上訴人購買系爭1083地號土地之房屋時，包括房屋
      所坐落之土地在內等語（見本院卷第102頁、第103頁），
      顯無上訴人所主張其出售系爭1083地號上房屋時，未一併
      出售房屋所坐落土地之情。再參以上開裁判分割共有物事
      件中，本件被上訴人有無所有權、應有部分比例為何，影
      響被告當事人適格之要件，亦即其等得否行使請求裁判分
      割共有物之權利，乃屬重要之爭點，本件上訴人對此既不
      爭執，且經賦予兩造相當言詞辯論之實質審理程序後，所
      為判決認定之基礎事實，自不容上訴人於本件訴訟再任意
      爭執。此外，上訴人對於被上訴人僅有土地使用權乙節，
      並未再提出其他積極證據供本院調查，是尚難推翻前開事
      件之事實認定，且此部分之事實由上訴人負舉證責任，亦
      難認有何顯失公平之處，另被上訴人確為系爭1083-3、10
      83-4、1083-5地號土地之所有權人，並有上訴人於原審所
      提土地登記謄本3份在卷 （見原審卷第31頁第第33頁）可
      憑，是依前開說明及判例要旨，上訴人此部分之主張，並
      不可採。
（二）至上訴人主張：於前開共有物分割訴訟進行中，茲因分割
      前系爭1083地號部分土地遭徵收，徵收土地之位置大致為
      前開竹仔厝所在之前半部位置，導致每間竹仔厝僅剩餘寬
      10 台尺、長12台尺、面積3台坪13才，因此，兩造土地之
      界址應以前開竹仔厝遺留牆壁之共同壁中心線為準，即附
      圖所示AB點連接線部分：
  １、前開裁判分割共有物事件一審判決後，該案被告謝文乙、
      謝文詳、謝茂松提起上訴，上訴審理期間，茲因部分土地
      經臺南縣政府徵收210平方公尺為道路用地， 以致於分割
      前1083地號土地面積由原來1882平方公尺減縮為1672平方
      公尺，而被徵收土地面積則由附表一所示之原共有人各按
      原應有部分比例分擔，並領取徵收補償費，此有本件上訴
      人提出之土地登記謄本在卷可稽，並有臺南縣麻豆地政事
      務所93年11月18日所登記字第0930010817號函檢送之土地
      登記簿謄本以及臺南縣政府93年11月26日府地用字第0930
      225127號函檢送之土地徵收資料及工程用地土地補償地價
      清冊一份附卷 （見原審卷第122頁至第170頁、第203頁至
      第207頁）可參，亦為兩造所不爭執，堪信為真實。
  ２、前開裁判分割共有物事件於第二審審理時，上訴人謝文乙
      等人主張應依徵收後土地面積按共有人應有部分比例而為
      分割，亦為被上訴人即本件上訴人所不爭執，此觀諸該案
      80年12月4日準備程序筆錄 （見臺灣高等法院臺南分院80
      年度上字第41號卷第218頁至220頁）可明，益徵於前開裁
      判分割共有物審理時，分割前1083地號土地被徵收之部分
      土地面積，乃由兩造及其他共有人按應有部分比例分攤，
      並無所謂徵收土地位置乃位於被上訴人原有建物所在位置
      ，即認僅被上訴人應自行分攤徵收土地所減少面積之理由
      。此外，上訴人主張分割時，兩造即有協議以原建物所在
      為界址云云，經遍查前開民事案卷並無相關資料可以佐證
      ，而上訴人亦未提出積極證據以實其說，應不足採。
  ３、前開裁判分割共有物事件審理後，經臺灣高等法院臺南高
      分院80年度上字第41號民事判決以徵收後1083地號土地面
      積1672平方公尺為基礎，按共有人應有部分比例不變，依
      臺南縣麻豆地政事務所80年11月11日複丈成果圖所示之乙
      案分割方法而為判決分割，而前開裁判分割共有物事件，
      後經謝文乙、謝文詳、謝茂松提起第三審上訴，經最高法
      院81年度台上字第1699號駁回上訴而告確定，而上開分歸
      本件兩造分別取得土地之分割線亦即界址，即如本件被上
      訴人以地籍圖界址線所為指界之臺南縣麻豆地政事務所93
      年11月15日土地複丈成果圖即如附圖所示CD連接線，有臺
      南縣麻豆地政事務所95年3月2日所測量字第0950002098號
      函1份存卷（見本院卷第123頁），且為上訴人所不爭執（
      見本院第150頁）。其後迭經謝文乙等3人一再對前開臺灣
      高等法院臺南分院80年度上字第41號民事判決以適用法規
      顯有錯誤以及為判決基礎之證物，係偽造或變造者等事由
      提起再審，因未合乎再審之要件而駁回確定乙情，亦經本
      院依職權調閱臺灣高等法院81年度再字第30號、82年度再
      更(一)字第5號、最高法院82年度台抗字第282號、83年度台
      聲字第479號案卷查核明確， 並未變更前開判決分割之結
      果，是兩造所有土地之界址可確認如附圖所示之CD點連接
      線，而非上訴人主張之AB點連接線。
  ４、分割前1083地號土地， 經臺南縣政府徵收210平方公尺為
      道路用地，以致面積由原來1882平方公尺減縮為1672平方
      公尺，而被徵收土地面積則由附表一所示之原共有人各按
      原應有部分比例，分擔被徵收之土地面積及領取徵收補償
      費，嗣前開裁判分割共有物事件乃以徵收後1083地號土地
      面積1672平方公尺為基礎，按共有人原應有部分比例，依
      臺南縣麻豆地政事務所80年11月11日複丈成果圖所示乙案
      判決分割，已如前述，是分割後上訴人及被上訴人庚○○
      、己○○○、乙○○○所有系爭1083、1083-3、1083-4、
      1084-5地號土地面積， 各由381、45、22、22平方公尺減
      減縮為338、40、20、20平方公尺， 乃屬合理，要無徵收
      補償費按原應有部分比例領取，而被徵收部分之土地不按
      原應有部分比例分擔之理！惟兩造之界址線如依上訴人所
      主張如附圖所示AB點連接線者，上訴人實際分得之土地增
      加32平方公尺而為370平方公尺，已與徵收前之381平方公
      尺所差不多，另被上訴人庚○○、己○○○、乙○○○分
      得之土地則各減少16、8、8平方公尺，各僅為29、14、14
      平方公尺，已較徵收前之45、22、22平方公尺為少；反之
      ，依被上訴人所主張兩造之界址線，即如附圖所示CD連接
      線者，兩造所分得之土地面積則與分割後土地登記謄本之
      登記面積相符，並無增減（詳如附表二所示），顯見上訴
      人之主張有違常理，且其所主張界址線變動致兩造土地面
      積之增減與土地之徵收、分割無涉，更益證兩造所有土地
      之界址確為如附圖所示之CD點連接線，而非上訴人主張之
      AB 點連接線。
  ５、至上訴人主張依被上訴人乙○○○所有如附圖所示編號10
      83-5部分磚塊地基即可窺見當初建物位置，認兩造係以該
      基地磚塊中線即前開竹仔厝遺留牆壁之共同壁中心線為界
      址云云。然查，前開磚塊地基僅可推知之前建物所在位置
      ，而被上訴人等人乃分割前1083地號土地之共有人，依其
      等應有部分比例計算可得土地面積，與其等實際上使用建
      物之面積或所在位置，乃屬二事，且系爭1083地號土地於
      上開分割共有物事件判決確定前，各共有人並無單獨取得
      之土地部分，自不生上訴人所主張之界址線，上訴人主張
      之共同壁中心線充其量僅能資以認定是否為各共有人分管
      範圍之分管線，尚不得遽前開磚塊地基遽認兩造所有土地
      界址即為AB點連接線。此外，上訴人亦無法提出其他積極
      證據證明其所主張上情屬實，是上訴人起訴確認兩造間土
      地界址係如附圖所示AB點連接線乙節，顯不足採。
  ６、被上訴人乙○○○之訴訟代理人甲○○固曾於原審93年11
      月10日堪驗現場時陳稱：「當初系爭土地前之道路徵收時
      ，徵收補償金由聲請人（按即上訴人）領取補償金，之前
      之竹屋建設至被徵收之土地範圍上，因此聲請人領取補償
      金後，同意由原竹屋後之磚塊界址往後延伸，所以才在分
      割共有物時同意以原持分劃定分割線．．．」等語（見原
      審卷第98頁、第99頁）； 其復於94年1月18日調解程序期
      日陳稱「當初道路徵收所以相對人部分土地被徵收，但是
      徵收款由聲請人（按即上訴人）領取。所以土地才會再往
      後延伸．．．」等語（見原審卷第234頁）， 惟上訴人乙○○○之訴訟代理人甲○○之上揭供述，應僅係陳述於上
      開分割共有物事件中，何以上訴人同意以原竹屋後之磚塊
      界址往後延伸劃分分割線，尚難逕認其已自認上訴人所主
      張前開竹仔厝遺留牆壁之共同壁中心線即如附圖所示AB點
      連接線為兩造土地之界址線，且其餘被上訴人己○○○、
      庚○○並未為前揭陳述，自無上訴人所主張被上訴人均已
      為上開自認之情。
（三）另上訴人主張被上訴人庚○○應將上開地段如附圖所示，
      編號建1083-3（A）部分，面積13平方公尺、編號建1083-
      4（A）部分，面積8平方公尺之鐵皮建築物、及編號建108
      3（A）部分，面積9平方公尺之帆布建築物拆除。 被上訴
      人庚○○應將如附圖所示編號 1083-3（A）部分面積16平
      方公尺（即越界部分，包括鐵皮建築物部分13平方公尺及
      10 83-3（A） 南側及CD連線界址北側未標示上無建物之3
      平方公尺土地）、被上訴人己○○○應將如附圖所示編號
      建10 83-4（A）部分面積8平方公尺、 被上訴人乙○○○
      應將如附圖所示編號寅部分面積8平方公尺之土地， 移轉
      登記與上訴人所有。被上訴人庚○○應將如附圖所示編號
      1083-3（A）部分面積16平方公尺 （即越界部分，包括鐵
      皮建築物部分13平方公尺及10 83-3（A）南側及CD連線界
      址北側未標示上無建物之3平方公尺土地）、 編號建1083
      （A）部分面積9平方公尺土地返還與上訴人，被上訴人己○○○、乙○○○並應各將前開附圖所示編號建1083-4（
      A）面積8平方公尺、 編號寅部分面積8平方公尺之土地，
      返還與上訴人部分：
  １、如附圖所示， 編號建1083-3（A）部分部分面積16平方公
      尺（即越界部分，包括鐵皮建築物部分13平方公尺及1083
      -3（A）南側及CD連線界址北側未標示上無建物之3平方公
      尺土地）、編號建1083-4（A）部分，面積8平方公尺之土
      地部分，及其上被上訴人庚○○所有之鐵皮建築物，暨如
      附圖所示編號寅部分面積8平方公尺之土地， 均坐落於被
      上訴人庚○○、己○○○、乙○○○各自分歸取得之系爭
      1083-3、1083-4、1083-5地號土地範圍內，亦即均位於附
      圖所示CD點連接線之界址內，並無逾越界址而為建築之情
      形。是以，上訴人主張被告庚○○應拆除前開建物，且被
      上訴人應將上開部分之土地返還並移轉登記與上訴人，要
      屬無據。
  ２、上訴人復主張如附圖所示編號建1083（A）部分、面積9平
      方公尺之帆布建築物，雖非由被上訴人庚○○所建蓋，惟
      該部分原承租人葉順益已無續為租用而交還與被上訴人庚○○，再經被上訴人庚○○出租交付與現占用人，其為占
      用人並已為收益之權已無疑義云云。查：證人即向被上訴
      人庚○○承租上開鐵皮建築物經營麵攤之葉順益於 94年3
      月30日原審審理時到庭證稱：「我在91年10月向庚○○租
      門牌號碼謝厝寮 135號之房屋即聲請人的隔壁經營麵攤。
      經營麵攤期間我有用帆布搭蓋在屋後，作為洗碗台及灶使
      用」、「（搭帆布時有無向聲請人（按即上訴人）承租？
      ）有。1個月1,500元，我在租的時候就搭建，每月均有給
      付租金給聲請人，直到聲請人與相對人提起本件訴訟時，
      聲請人就沒有向我收租金，我不知道他為何不向我收租金
      ，該帆布所在地都是我在使用，聲請人沒有向我收租金後
      ，也未告知我不得使用，他告訴我太太說租金的事日後再
      說，因為現在在訴訟中．．．而且未經營麵攤以後，仍未
      與庚○○終止租約，但是我將麵攤盤給江先生使用，我有
      告訴他後面的帆布部分，是我向聲請人承租，但他未向我
      收租金，我在今年3月盤給江先生使用」等語 （見原審卷
      第261頁、第262頁），而上訴人於原審理時自承同意當時
      承租人葉順益搭蓋帆布（見原審卷第262頁、第263頁），
      且於本院審理時復自承上開帆布建築物，確非被上訴人庚○○所建蓋，堪信證人葉順益所為證詞非虛。是由證人葉
      順益上揭證詞，可知上開帆布建築物嗣已由證人葉順益自
      行一併與其所經營之麵攤盤讓與訴外人江先生使用，故縱
      該編號建 1083（A）部分之帆布建築物係坐落於上訴人所
      有之系爭1083地號土地上，但因非被上訴人庚○○所有及
      由其占用，自不得請求被上訴人庚○○拆除前開建物並交
      還土地。
七、綜上所述，上訴人所有系爭1083地號土地與被上訴人庚○○
    所有系爭1083-3地號土地、被上訴人己○○○所有系爭1083
    -4地號土地、被上訴人乙○○○所有系爭1083-5地號土地之
    界址為如附圖所示CD點連接線。從而，上訴人主張如附圖所
    示AB點連接線為兩造土地之界址，進而請求被上訴人庚○○
    應拆除上揭建物，被上訴人己○○○、庚○○、乙○○○並
    應將上揭占用之土地返還與上訴人，並移轉所有權登記與上
    訴人，洵屬無據，應予駁回。本件原審確認兩造所有系爭土
    地之界址線為如附圖所示CD點連接線，並駁回上訴人其餘之
    訴，於法並無違誤，上訴意旨指摘原判決不當，請求廢棄改
    判，核無理由，應駁回其上訴。
八、又本件待證事實已臻明確，兩造其餘攻擊防禦方法及舉證，
    經本院斟酌後，認於判決結果已不生影響，爰不一一詳為論
    述，附此敘明。
九、按因共有物分割、經界或其他性質上類似之事件涉訟，由敗
    訴當事人負擔訴訟費用顯失公平者，法院得酌量情形，命勝
    訴之當事人負擔其一部， 民事訴訟法第80條之1定有明文。
    本院酌量本件兩造乃依前開裁判分割共有物之民事確定判決
    土地而為土地分割，並認應以該分割方法之分割線為界址亦
    即附圖所示CD點連接線，上認主張應以如附圖所示AB點連接
    線，並不可採，且上訴人徒以前開抗辯爭執被上訴人之所有
    權及界址，藉此請求被上訴人所有部分土地之所有權移轉登
    記，而被上訴人抗辯以分割線即地籍線為界址，並未因此增
    減兩造土地面積而獲得利益，以及兩造因確認界址後所之利
    益，土地面積等情，認由被上訴人負擔任何訴訟費用顯失公
    平，應由上訴人負擔全部為當，爰判決如主文第2項所示。
十、據上論結，本件上訴為無理由，依民事訴訟法第436條之1第
    3項、第463條、第385條第1項前段、第449第1項、第78條、
    第80條之1，判決如主文。
中    華    民    國    95    年     4     月    6    日
                        臺灣臺南地方法院民事第四庭
                            審判長法  官  高榮宏
                                  法  官  林富郎
                                  法  官  陳金虎
以上正本證明與原本無異。
本件判決不得上訴。
中    華    民    國    95    年    4     月    13    日
                                  書記官  謝文心
附表一：分割前系爭1083地號土地，於裁判分割共有物訴訟進行
        中，因土地徵收之緣故，徵收前、後，兩審判決按共有
        人應有部分比例計算可得土地面積之更易
┌───┬───────┬────────┬──────────┬───────────┐
│編號  │共有人姓名    │應有部分比例    │徵收前可得土地面積（│徵收後可得土地面積（二│
│      │              │                │一審判決可取得面積）│審判決可取得面積）    │
├───┼───────┼────────┼──────────┼───────────┤
│一    │戊○○        │84分之17        │381平方公尺         │338平方公尺           │
├───┼───────┼────────┼──────────┼───────────┤
│二    │乙○○○      │84分之1         │22平方公尺          │20平方公尺            │
├───┼───────┼────────┼──────────┼───────────┤
│三    │己○○○      │84分之1         │22平方公尺          │20平方公尺            │
├───┼───────┼────────┼──────────┼───────────┤
│四    │庚○○        │84分之2         │45平方公尺          │40平方公尺            │
├───┼───────┼────────┼──────────┼───────────┤
│五    │謝福祥        │32分之7         │繼續保持共有，取得52│繼續保持共有，取得470 │
├───┼───────┼────────┤9平方公尺。         │平方公尺。            │
│六    │謝美琴        │16分之1         │                    │                      │
├───┼───────┼────────┼──────────┼───────────┤
│七    │謝文乙        │8分1            │繼續保持共有，取得70│209平方公尺           │
├───┼───────┼────────┤6平方公尺。         ├───────────┤
│八    │謝文詳        │8分1            │                    │209平方公尺           │
├───┼───────┼────────┤                    ├───────────┤
│九    │謝茂松        │8分之1          │                    │209平方公尺           │
├───┼───────┼────────┼──────────┼───────────┤
│十    │謝坤明        │32分之3         │177平方公尺         │157平方公尺           │
├───┴───────┴────────┼──────────┼───────────┤
│土地總面積合計                          │1882平方公尺        │1672平方公尺          │
└────────────────────┴──────────┴───────────┘
附表二：兩造所有土地，因指界不同所生之差異
┌────┬──────────┬────┬─────┬────┬────┬────┐
│所有人  │土地地號            │登記面積│依上訴人指│與原登記│被上訴人│與原登記│
│        │                    │        │界AB點連線│面積之差│以地籍圖│面積之差│
│        │                    │        │測量之面積│異      │界址為界│異      │
├────┼──────────┼────┼─────┼────┼────┼────┤
│上訴人  │臺南縣麻豆鎮○○○段│338平方 │370平方公 │＋32平方│338平方 │無      │
│戊○○  │1083地號            │公尺    │尺        │公尺    │公尺    │        │
├────┼──────────┼────┼─────┼────┼────┼────┤
│被上訴人│同段1083-3地號      │40平方公│24平方公尺│-16平方 │40平方公│無      │
│庚○○  │                    │尺      │          │公尺    │尺      │        │
├────┼──────────┼────┼─────┼────┼────┼────┤
│被上訴人│同段1083-4地號      │20平方公│12平方公尺│-8平方公│20平方公│無      │
│己○○○│                    │尺      │          │尺      │尺      │        │
├────┼──────────┼────┼─────┼────┼────┼────┤
│被上訴人│同段1083-5地號      │20平方公│12平方公尺│-8平方公│20平方公│無      │
│乙○○○│                    │尺      │          │尺      │尺      │        │
└────┴──────────┴────┴─────┴────┴────┴────┘


司法院資訊處製作；財團法人民間司法改革基金會備份。
